最　高　行　政　法　院　裁　定
　　　　　　　　　　　　　　　　　　 96年度裁字第01836號
抗　告　人　甲○○
訴訟代理人　乙○○
上列抗告人因與相對人臺中縣政府間回復所有權事件，對於中華
民國95年12月13日臺中高等行政法院95年度訴字第531號裁定提
起抗告，本院裁定如下︰
　　主  文
抗告駁回。
抗告訴訟費用由抗告人負擔。
　　理  由
一、按抗告法院認抗告為不合法或無理由者，應為駁回抗告之裁
    定。
二、原裁定駁回抗告人在原審之訴，其理由略以：本件抗告人起
    訴主張其所有系爭土地，經需地機關后里鄉公所於民國77年
    間為辦理都市○○○○號道路新闢工程，而申請徵收，經主
    管機關台灣省政府核准徵收，惟相對人未依土地法第233條
    第1項規定發給補償費，亦未依土地徵收條例第26條規定於
    發給補償費之期限屆滿次日起三個月內提存，補償費尚未發
    放，該徵收處分業已失效，相對人仍函台中縣豐原地政事務
    所，據以辦理所有權人為后里鄉、管理人為后里鄉公所之登
    記，已侵害抗告人之所有權，抗告人爰依民法第767條之規
    定，訴請相對人塗銷系爭土地上開所有權人及管理人登記，
    其所依據之請求權，則為民事關係，核屬抗告人與相對人間
    私權爭執，應向普通法院訴請裁判，抗告人對之提起本件行
    政訴訟，自難謂為合法，應予駁回。至兩造其餘實體上之爭
    執，自無庸再予審論；另按我國不動產法制採登記主義，土
    地所有權人以土地登記簿為依據，系爭土地所有權人係后里
    鄉，相對人僅為徵收執行機關，因執行徵收處分後，通知地
    政機關將系爭土地登記予后里鄉，管理機關為后里鄉公所，
    該土地所有權人並非相對人；另抗告人於本件言詞辯論時既
    已主張本件係依民法第767條規定請求，已發生言詞辯論陳
    述之效力，又非有顯然陳述錯誤或表達不明確之情形，自不
    得於言詞辯論後為主張撤銷上開陳述，且依抗告人上開具狀
    所言，本件抗告人請求回復系爭土地所有權，雖經相對人行
    使公權力函地政機關將系爭土地所有權登記予后里鄉，惟本
    件抗告人請求回復系爭土地所有權，仍屬基於所有權之作用
    之私權關係，均併予敘明。
三、抗告意旨略謂：按本件係有關國家徵收抗告人之土地程序違
    法，系爭土地所有權乃意指私法上之私權，並非抗告人以私
    法上法律關係為本件訴訟標的之意。次按法院應有闡明義務
    以協助當事人真意表達，原審於言詞辯論時一再詰問抗告人
    ，至抗告人為無所適從之陳述，顯難昭折服。末按原審就抗
    告人於原審所為主張，全然未予論斷，爰請求廢棄原裁定云
    云。經核本件抗告人於原審言詞辯論時，業經該審審判決長
    闡明後，而主張其係依民法第767條規定之物上請求權，而
    為請求相對人塗銷系爭土地所有權人及管理人之登記，此業
    經載明於原審95年12月6日言詞辯論筆錄，從而原審以：抗
    告人依民法第767條之規定，訴請相對人塗銷系爭土地上開
    所有權人及管理人登記，其所依據之請求權，則為民事關係
    ，核屬抗告人與相對人間私權爭執，應向普通法院訴請裁判
    ，並無不合。抗告意旨主張原審法院並未為闡明義務之行使
    及抗告人並無以私法上法律之關係為訴訟標的之意，即無足
    採，其抗告難認有理由，應予駁回。
四、依行政訴訟法第104條、民事訴訟法第95條、第78條，裁定
    如主文。
中　　華　　民　　國　　96　　年　　8　　 月　　13　　日
                  第二庭審判長法  官　鄭　淑　貞
                              法  官  黃　合　文
                              法  官　吳　明　鴻
                              法  官　鄭　小　康
                              法  官　帥　嘉　寶
以  上  正  本  證  明  與  原  本  無  異
中　　華　　民　　國　　96　　年　　8　　 月　　13　　日
　　　　　　　　　　　　　　　書記官　郭　育　玎
